ACORDAO-COMPLETO-2379305

ACÓRDÃO 7122/2020 ATA 22/2020 - SEGUNDA CÂMARA

VISTOS, relatados e discutidos estes autos de tomada de contas especial instaurada pelo Ministério do Esporte, em desfavor do Sr. João Gonçalves de Souza (CPF XXX.461.076-XX) , ex-prefeito Municipal de Matias Cardoso/MG (gestão 1997/2000) , em face da omissão no dever de prestar contas dos recursos repassados àquele Município em virtude do Convênio 522/1998, que teve por objeto a "construção de um ginásio poliesportivo com área construída de 843,64 m²;
ACORDAM os Ministros do Tribunal de Contas da União, reunidos em sessão de Segunda Câmara, ante as razões expostas pelo Relator, em:
9.1. considerar revel o Sr. João Gonçalves de Souza (XXX.461.076-XX) , para todos os efeitos, dando-se prosseguimento ao processo, com fulcro no art. 12, § 3º, da Lei 8.443/1992; 
9.2. julgar irregulares, nos termos dos arts. 1º, inciso I, 16, inciso III, alíneas 'a' e 'c', da Lei 8.443/1992, c/c os arts. 19 e 23, inciso III, da mesma Lei, as contas do responsável Sr. João Gonçalves de Souza (CPF XXX.461.076-XX) [ex-prefeito de Matias Cardoso/MG, gestão 1997/2000], condenando-o ao pagamento da importância a seguir especificada, atualizada monetariamente e acrescida dos juros de mora, calculada a partir da data discriminada até a data da efetiva quitação do débito, fixando-lhe o prazo de 15 (quinze) dias, para que comprove, perante o Tribunal, o recolhimento da referida quantia aos cofres do Tesouro Nacional, nos termos do art. 23, inciso III, alínea 'a', da citada lei, c/c o art. 214, inciso III, alínea 'a', do Regimento Interno do TCU:
	Valor Original (R$) 
	Data de crédito na conta específica

	135.000,00
	30/10/1998

9.3. autorizar, desde logo, a cobrança judicial da dívida, nos termos do art. 28, inciso II da Lei 8.443/1992, caso não atendidas as notificações;
9.4. autorizar, desde logo, com fundamento no art. 26, da Lei 8.443/1992, c/c o art. 217, do Regimento Interno do TCU, caso seja do interesse do responsável, o parcelamento das dívidas em até 36 (trinta e seis) parcelas, incidindo sobre cada uma, os encargos legais devidos, sem prejuízo de alertá-lo de que, caso opte por essa forma de pagamento, a falta de comprovação do recolhimento de qualquer parcela implicará o vencimento antecipado do saldo devedor, nos termos do art. 26, parágrafo único, da Lei 8.443/1992, c/c o art. 217, § 2º, do Regimento Interno do TCU;
9.5. informar ao Ministério da Cidadania que não cabe a esta Corte de Contas se imiscuir na decisão administrativa dos gestores federais e municipais quanto ao destino da parcela não executada do convênio. Não obstante, não há determinação desta Corte para a preservação dos escombros da construção de ginásio poliesportivo objeto do Convênio 522/1998;
9.6. dar ciência ao responsável e aos demais interessados, bem como ao Procurador-Chefe da Procuradoria da República no Estado de Minas Gerais, nos termos do § 7º do art. 209 do Regimento Interno do TCU, para adoção das medidas que entender cabíveis, informando-lhes que o inteiro teor da deliberação pode ser consultado no endereço http://www.tcu.gov.br/acordaos.

Tomada de Contas Especial instaurada pelo Ministério do Esporte, em desfavor do Sr. João Gonçalves de Souza (CPF 443.461.076-72), ex-prefeito Municipal de Matias Cardoso/MG (gestão 1997/2000), em face da omissão no dever de prestar contas dos recursos repassados àquele Município em virtude do Convênio 522/1998, que teve por objeto (peça 15, p. 1) a construção de um ginásio poliesportivo com área construída de 843,64 m²

Segunda Câmara

Município de Matias Cardoso - MG.

3. Interessados/Responsáveis:
3.1. Responsável: João Gonçalves de Souza (XXX.461.076-XX).

13.1. Ministros presentes: Ana Arraes (Presidente), Augusto Nardes, Aroldo Cedraz (Relator) e Raimundo Carreiro.
13.2. Ministros-Substitutos presentes: Marcos Bemquerer Costa e André Luís de Carvalho.

AROLDO CEDRAZ

Transcrevo, a seguir, o parecer subscrito pelo Auditor Federal da Secretaria de Controle Externo de Tomada de Contas Especial (peça 34) , o qual ganhou o endosso do corpo diretivo daquela unidade técnica:
"INTRODUÇÃO
Cuidam os autos de tomada de contas especial instaurada pelo Ministério do Esporte, em desfavor do Sr. João Gonçalves de Souza (CPF XXX.461.076-XX) , ex-prefeito Municipal de Matias Cardoso/MG (gestão 1997/2000) , em face da omissão no dever de prestar contas dos recursos repassados àquele Município em virtude do Convênio 522/1998, que teve por objeto (peça 15, p. 1) a "construção de um ginásio poliesportivo com área construída de 843,64 m²".
HISTÓRICO
Para a execução do Convênio 522/1998, que previu R$ 15.000,00 de contrapartida municipal, o extinto Instituto Nacional de Desenvolvimento do Esporte (Indesp) , posteriormente fundido ao Ministério do Esporte, repassou ao Município de Matias Cardoso/MG a importância total de R$ 135.000,00, conforme ordem bancária 1998OB001410 (peça 17, p. 1) . Os recursos foram creditados na conta específica de acordo com o valor original e data de crédito em conta, conforme mostra a tabela a seguir.
	Valor Original (R$) 
	Data de crédito na conta específica

	135.000,00
	30/10/1998

O prazo para prestar contas encerrou-se em 29/3/1999 (peça 21, p. 2) , mas, até aquela data, não foi confirmado o envio da prestação de contas para o FNDE.			
Em razão do longo período entre a ocorrência dos fatos e a presente análise da TCE, julga-se necessário apresentar a cronologia dos acontecimentos, listados no Parecer Financeiro 24/2016/CPREC/CGPCO/DGI/SE/ME (peça 17) , que esclarecem as razões da mencionada demora na instauração da TCE:
3. A época da execução do referido convênio, foi firmado contrato de prestação de serviço entre a União e a Caixa Econômica Federal para que esta realizasse vistorias e avaliações em convênio cujo objeto envolvesse obras de engenharia. Desse modo, a contratada após verificação "in loco", em 11/03/2002, emitiu Relatório de Avaliação Final - RAF (fls. 17/28) concluindo pelo percentual executado de 43,00%, do total repassado de RS 135.000,00 (cento e trinta e cinco mil reais) , relatando que a obra executada não atendia o município conforme proposto.
4. O Município de Matias Cardoso, então representado pelo Senhor João Gonçalves de Souza, não apresentou a prestação de contas, bem como os documentos comprobatórios da execução do convênio. Em 20/08/2002 foi instaurada a Tomada de Contas Especial (TCE) face do indicado, cujo Relatório consta anexado às fls. 33/36. O valor nominal do dano foi R$ 135.000,00.
5. A TCE foi baseada na falta de documentos que comprovasse o atingimento do objeto, bem como a ausência do encaminhamento, por parte da Prefeitura, da documentação complementar. Face o roubo de 34 (trinta e quatro) malotes bancários, constando dentre estes, os documentos relacionados ao convênio em tela, foi registrado o Boletim de Ocorrência em 11/03/2002 (fls. 30/31) .
6. Ato contínuo, após remessa da TCE à Controladoria Geral da União, esta se posicionou por meio do Exame Preliminar n° 121/2002 (fls. 55/57) , em restituir o processo a este órgão instaurador para proceder à revisão e complementação de informações referente ao convênio.
7. Seguindo os trâmites internos do Ministério, em 15/01/2003, foi encaminhado ao Gerente de Desenvolvimento da Caixa Econômica Federal o Ofício n° 029/2003- COF/SPOA/SE/ME, solicitando informações acerca do roubo dos malotes bancários. Foi enviado, também, a Prefeitura de Matias Cardoso/MG, o Ofício n° 030/2003 - COF/SPOA/SE/ME (fl. 69) , requerendo cópias da documentação referente ao instrumento e informações acerca da ação judicial.
8. A Caixa Econômica Federal informou que os malotes não haviam sido recuperados e a documentação relacionada ao convênio não poderia ser encaminhada a este órgão. A Prefeitura, por sua vez, não se manifestou. 
9. Somente em 19/04/2005, por intermédio do Ofício Procuradoria n° 07/2015 (fl. 85) , foi que a Prefeitura apresentou cópia da denúncia proposta contra o Senhor João Gonçalves de Souza (ex-prefeito) junto à Promotoria de Justiça da Comarca de Manga/MG (fls. 86/89) .
10. Em 09/09/2005, o Ministério instou à administração municipal sucessória, por meio do Ofício n° 1.967/2005 - CGPCO/DG1/SE/ME (fls. 100/101) , que apresentasse documentos sobre a conclusão da obra (prazo de 90 dias) ou restituir o valor atualizado, que à época era de R$449.516,76. O não atendimento implicaria na instauração de Tomada de Contas Especial. O ex-prefeito também foi notificado, por meio do Ofício n° 2.013/2005- CGPCO/DGI/SE/ME (fls. 102/103) .
11. Visando esclarecer os fatos atrelados ao convênio, em 16/09/2005, foi enviado ao Delegado Titular da Delegacia de Roubos e Furtos de Teófilo Otoni/MG, o Ofício n° 2.014/2005 - CGPCO/SPOA/SE/ME, cópia do resultado dos desdobramentos da investigação do roubo dos malotes (fl. 104) . O mesmo pedido foi efetuado junto a Superintendência da Caixa Econômica Federal (fl. 105) . 
12. Na data de 30/09/2005, o pedido foi redirecionado ao Superintendente Nacional de Parcerias e Apoio ao Desenvolvimento Urbano - SUDUP, da Caixa Econômica Federal (fl. 117) . A Caixa Econômica Federal, por sua vez, diante do pedido deste órgão, por meio do Ofício n° 786/2005/GEPAD, de 20/10/2005 (fl. 128) , informou que os documentos contidos nos malotes roubados não foram recuperados.
13. A Prefeitura de Matias Cardoso/MG protocolou neste Ministério, em 27/10/2005, o Ofício Procuradoria n° 38/2015 (fl. 120) , apresentando cópia da denúncia contra o Senhor João Gonçalves de Souza (ex-prefeito) protocolada no Ministério Público Federal (fls. 121/125) .
14. Considerando esta denúncia, a Procuradoria da República no Município de Montes Claros/MG, por intermédio do Ofício n° 0185/2008 - MPF/PRM - MOC/GAB/AVP, de 05/03/2008 (fl. 135) , requisitou informações da prestação de contas do Convênio 522/1998 e cópia do processo de Tomada de Contas Especial. Em resposta, este Ministério cientificou que a Caixa Econômica Federal estava sendo requisitada para a apresentação de informações complementares em subsídio à análise das contas do instrumento.
15. Em 12/08/2008, o Ministério Público Federal requisitou, novamente, informações da prestação de contas, segundo consta no Ofício n° 0826/2008 - MPF/PRM - MOC/GAB/AVP (fl. 140) .
16. Antes do atendimento do expediente acima citado, foi requerido junto a CEF, em 01/09/2008 (fl. 145) , dados acerca dos procedimentos adotados em relação ao extravio dos documentos. Em 12/11/2008, após resposta da CEF (Ofício n° 237/2008/GEPAD, fl. 148) , informando não ter encontrado os documentos relativos ao Convênio 522/1998, este Ministério, por meio do Ofício n° 2.916/2008 - CGPCO/SPOA/SE/ME (fl. 146) , encaminhou cópia do expediente da CEF ao Ministério Público para conhecimento.
17. Na tentativa de conseguir as informações e documentos atrelados a prestação de contas do Convênio n° 522/1998, bem como a atualização dos trâmites para a instauração da Tomada de Contas Especial, foi enviado o Ofício n° 557/2010 - SPOA/SE-ME (fl. 156) , datado de 19/03/2010, solicitando cópia de toda a documentação, de posse do município, relacionada ao Convênio n° 522/1998. O expediente foi recebido pelo destinatário em 24/03/2010.
18. Sem manifestação por parte da Convenente do expediente relacionado, visando à continuidade dos trâmites, foi requisitado posteriormente, por meio do Ofício n° 319/2013- CGPCO/DGI/SE/ME (fl. 158) , informação atualizada da situação da obra e quais as medidas vêm sendo adotadas para regularização. Na tentativa de conseguir as informações e documentos atrelados a prestação de contas do Convênio n° 522/1998, bem como a atualização dos trâmites para a instauração da Tomada de Contas Especial, foi enviado o Ofício n° 557/2010 - SPOA/SEME (fl. 156) , datado de 19/03/2010, solicitando cópia de toda a documentação, de posse do município, relacionada ao Convênio n° 522/1998.
19. A resposta da Convenente, assinada pelo Senhor Edmárcio Moura Leal, atual Prefeito, datada de 09/05/2013 (fl. 161) , informou que não encontrou nos arquivos qualquer documento relacionado ao Convênio 522/1998 e relatou que a obra está paralisada há muitos anos. As fotos estão anexadas às fls. 162/164.
20. Com o intuito de localizar o gestor responsável pelo convênio na época, o Senhor João Gonçalves de Souza, foi endereçado para seu procurador constituído, o Senhor Petrônio Braz, o Ofício n° 522/2013 - CGPCO/DGI/SE/ME (fl. 167) , solicitando as informações. Entretanto, o citado expediente foi devolvido, ao remetente, por ausência do notificado no local nas 03 (três) tentativas de entrega.
21. Ato contínuo foi publicado no Diário Oficial da União, o Edital de Notificação 30/08/2013, em nome de João Gonçalves de Souza para a apresentação de suas alegações de defesa ou recolher o valor corrigido de R$435.024,65.
22. Em 20/01/2016, por meio do Ofício n° 039/2016- CGPCO/DGI/SE/ME (fl. 196) , foram requisitadas as informações atualizadas acerca da Ação Civil Pública movida pelo Ministério Público contra o Sr. João Gonçalves de Souza, bem como outras medidas adotadas (Sindicância interna, ação judicial no âmbito estadual e/ou federal, dentre outras) , no prazo de 05 (cinco) dias.
23. Ainda, foi requisitado à Procuradoria Seccional da União em Montes Claros/MG, em 20/01/2016, subsídios se a parte interessada foi localizada para manifestação e se foram apresentadas informações e/ou documentos complementares, bem como o endereço, pois esta Coordenação Geral de Prestação de Contas não logrou êxito na localização da pessoa indicada.
24. A resposta da D. Procuradoria da União foi protocolada em 11/02/2016, onde esta informa que a ação judicial sob o n° 2888-74.2015.4.01.3807 está pendente de cumprimento da citação do demandado João Gonçalves de Souza, a ser efetivada por Carta Precatória no endereço situado à Rua D. Pedro II, s/n°, em frente ao n° 58, Centro, Matias Cardoso/MG. Ressaltaram, também, que a União se manifestou não ter interesse em ingressar no feito judicial indicado.
25. Observa-se que este Ministério enviou notificação ao endereço acima mencionado e não obteve resposta. Também foi remetida notificação para o endereço situado à Rua Corrêa Machado, n° 1007, Conjunto 102/103, Centro, em Matias Cardoso, local das atividades profissionais do indicado, porém sem manifestação.
Conforme acima relatado, verifica-se que o responsável foi instado por algumas vezes a se manifestar a respeito da prestação de contas do convênio em análise, não tendo este se manifestado, até então.
Diante da não apresentação da prestação de contas e da consequente não demonstração da boa e regular aplicação dos recursos federais repassados, assim como da não devolução dos recursos, instaurou-se em 28/8/2002 a Tomada de Contas Especial (peça 17, p. 7) . 
Nesse sentido, no Relatório de TCE 1/2018/COAFI/CGPCO/DGI/SECEX (peça 15) , conclui-se que o prejuízo importaria no valor total dos recursos repassados, o que corresponde ao valor original de R$ 135.000,00, imputando-se a responsabilidade ao Sr. João Gonçalves de Souza (CPF XXX.461.076-XX) , ex-prefeito Municipal de Matias Cardoso/MG (gestão 1997/2000) , uma vez que o mesmo era a pessoa responsável pela gestão e execução dos recursos federais recebidos à conta do CONVÊNIO 522/1998 e pela prestação de contas correspondente.
Esclarece o supramencionado relatório que o grande lapso temporal existente entre a instauração da TCE (28/8/2002) e a manifestação conclusiva do tomador de contas (peça 15) , exarada em 23/2/2018, deve-se ao fato de que o processo foi indevidamente arquivado pela Coordenação de Prestação de Contas do Ministério do Esporte (peça 15, p. 2) .
O Relatório de Auditoria 127/2019, da Controladoria-Geral da União (peça 21) , chegou às mesmas conclusões.
Adicionalmente, após serem emitidos o Certificado de Auditoria (peça 21, p. 5) , o Parecer do Dirigente de Controle Interno (peça 21, p. 7) e o Pronunciamento Ministerial (peça 25) , o processo foi remetido a este Tribunal, tendo o responsável sido regularmente citado por este Tribunal, conforme ser verifica no Despacho de Conclusão das Comunicações Processuais (peça 33) , em virtude de omissão no dever de prestar contas e da ausência de funcionalidade do objeto do convênio por motivo de execução parcial.
ANÁLISE DOS PRESSUPOSTOS DE PROCEDIBILIDADE DA IN/TCU 71/2012
Verifica-se que não houve o transcurso de mais de dez anos desde o fato gerador sem que tenha havido a notificação do responsável pela autoridade administrativa federal competente (art. 6º, inciso II, c/c art. 19, da IN/TCU 71/2012, modificada pela IN/TCU 76/2016) , uma vez que os recursos foram transferidos em 1998 (peça 17, p. 1) , a omissão na prestação de contas se concretizou em 29/3/1999 (peça 21, p. 2) , e o responsável foi notificado sobre as irregularidades pela autoridade administrativa competente desde 2003 por meio dos ofícios listados na peça 15, p. 2-5.
	Verifica-se que o valor atualizado do débito apurado sem juros, em 1/1/2017 (peça 15) , é superior a R$ 100.000,00, na forma estabelecida conforme os arts. 6º, inciso I, e 19, da IN/TCU 71/2012, modificada pela IN/TCU 76/2016	.
A tomada de contas especial está, assim, devidamente constituída e em condição de ser instruída.
	Em atendimento ao item 9.4, do Acórdão 1772/2017-TCU-Plenário (Relator Ministro-Substituto Augusto Sherman Cavalcanti) , foi efetuada pesquisa no sistema processual do TCU, e não foram encontradas tomadas de contas especiais em tramitação com débitos imputáveis ao responsável com valores inferiores ao fixado no art. 6º, inciso I, da Instrução Normativa TCU 71/2012.
EXAME TÉCNICO
DA VALIDADE DAS NOTIFICAÇÕES:
15.	Preliminarmente, cumpre tecer breves considerações sobre a forma como são realizadas as comunicações processuais no TCU. A esse respeito, destacam-se o art. 179, do Regimento Interno do TCU (Resolução 155, de 4/12/2002) e o art. 4º, inciso III, § 1º, da Resolução TCU 170, de 30 de junho de 2004, in verbis:
Art. 179. A citação, a audiência ou a notificação, bem como a comunicação de diligência, farse-ão:
I - mediante ciência da parte, efetivada por servidor designado, por meio eletrônico, fac-símile, telegrama ou qualquer outra forma, desde que fique confirmada inequivocamente a entrega da comunicação ao destinatário;
II - mediante carta registrada, com aviso de recebimento que comprove a entrega no endereço do destinatário;
III - por edital publicado no Diário Oficial da União, quando o seu destinatário não for localizado
 (...) 
Art. 3º As comunicações serão dirigidas ao responsável, ou ao interessado, ou ao dirigente de órgão ou entidade, ou ao representante legal ou ao procurador constituído nos autos, com poderes expressos no mandato para esse fim, por meio de:
I - correio eletrônico, fac-símile ou telegrama;
II - servidor designado;
III - carta registrada, com aviso de recebimento;
IV - edital publicado no Diário Oficial da União, quando o seu destinatário não for localizado, nas hipóteses em que seja necessário o exercício de defesa.
Art. 4º. Consideram-se entregues as comunicações:
I - efetivadas conforme disposto nos incisos I e II do artigo anterior, mediante confirmação da ciência do destinatário;
II - realizadas na forma prevista no inciso III do artigo anterior, com o retorno do aviso de recebimento, entregue comprovadamente no endereço do destinatário;
III - na data de publicação do edital no Diário Oficial da União, quando realizadas na forma prevista no inciso IV do artigo anterior.
§ 1º O endereço do destinatário deverá ser previamente confirmado mediante consulta aos sistemas disponíveis ao Tribunal ou a outros meios de informação, a qual deverá ser juntada ao respectivo processo.
 (...) 
16.	Bem se vê, portanto, que a validade da citação via postal não depende de que o aviso de recebimento seja assinado pelo próprio destinatário da comunicação, o que dispensa, no caso em tela, a entrega do AR em "mãos próprias". A exigência da norma é no sentido de o Tribunal verificar se a correspondência foi entregue no endereço correto, residindo aqui a necessidade de certeza inequívoca. 
17.	Não é outra a orientação da jurisprudência do TCU, conforme se verifica dos julgados a seguir transcritos:
São válidas as comunicações processuais entregues, mediante carta registrada, no endereço correto do responsável, não havendo necessidade de que o recebimento seja feito por ele próprio (Acórdão 3648/2013-TCU-Segunda Câmara, Relator Ministro JOSÉ JORGE) ;
É prescindível a entrega pessoal das comunicações pelo TCU, razão pela qual não há necessidade de que o aviso de recebimento seja assinado pelo próprio destinatário. Entregandose a correspondência no endereço correto do destinatário, presume-se o recebimento da citação. (Acórdão 1019/2008-TCU-Plenário, Relator Ministro BENJAMIN ZYMLER) ;
As comunicações do TCU, inclusive as citações, deverão ser realizadas mediante Aviso de Recebimento - AR, via Empresa Brasileira de Correios e Telégrafos, bastando para sua validade que se demonstre que a correspondência foi entregue no endereço correto. (Acórdão 1526/2007-TCU-Plenário, Relator Ministro AROLDO CEDRAZ) .
18.	A validade do critério de comunicação processual do TCU foi referendada pelo Supremo Tribunal Federal, nos termos do julgamento do MS-AgR 25.816/DF, por meio do qual se afirmou a desnecessidade da ciência pessoal do interessado, entendendo-se suficiente a comprovação da entrega do "AR" no endereço do destinatário:
Ementa: agravo regimental. Mandado de segurança. Desnecessidade de intimação pessoal das decisões do tribunal de contas da união. art. 179 do regimento interno do TCU. Intimação do ato impugnado por carta registrada, iniciado o prazo do art. 18 da lei nº 1.533/51 da data constante do aviso de recebimento. Decadência reconhecida. Agravo improvido.
O envio de carta registrada com aviso de recebimento está expressamente enumerado entre os meios de comunicação de que dispõe o Tribunal de Contas da União para proceder às suas intimações.
O inciso II do art. 179 do Regimento Interno do TCU é claro ao exigir apenas a comprovação da entrega no endereço do destinatário, bastando o aviso de recebimento simples. 
19.	No caso vertente, a citação do responsável se deu no endereço constante da base de dados da Receita Federal (peça 30) , estando o expediente e AR juntados às peças 31/32 respectivamente, com comprovação de entrega nesse endereço ao Sr. Jefferson Antônio Ribeiro.
20.	Nos processos do TCU, a revelia não leva à presunção de que seriam verdadeiras todas as imputações levantadas contra os responsáveis, diferentemente do que ocorre no processo civil, em que a revelia do réu opera a presunção da verdade dos fatos narrados pelo autor. Dessa forma, a avaliação da responsabilidade do agente não pode prescindir da prova existente no processo ou para ele carreada. 
21.	Ao não apresentar sua defesa, o responsável deixou de produzir prova da regular aplicação dos recursos sob sua responsabilidade, em afronta às normas que impõem aos gestores públicos a obrigação legal de, sempre que demandados pelos órgãos de controle, apresentar os documentos que demonstrem a correta utilização das verbas públicas, a exemplo do contido no art. 93 do Decreto-Lei 200/1967: "Quem quer que utilize dinheiros públicos terá de justificar seu bom e regular emprego na conformidade das leis, regulamentos e normas emanadas das autoridades administrativas competentes." 
22.	Mesmo as alegações de defesa não sendo apresentadas, considerando o princípio da verdade real que rege esta Corte, procurou-se buscar, em manifestações do responsável na fase interna desta Tomada de Contas Especial, se havia algum argumento que pudesse ser aproveitado a seu favor. 
23.	No entanto, o responsável não se manifestou na fase interna, não havendo, assim, nenhum argumento que possa vir a ser analisado e posteriormente servir para afastar as irregularidades apontadas.
24.	Em se tratando de processo em que a parte interessada não se manifestou acerca das irregularidades imputadas, não há elementos para que se possa efetivamente aferir e reconhecer a ocorrência de boa-fé na conduta dos responsáveis, podendo este Tribunal, desde logo, proferir o julgamento de mérito pela irregularidade das contas, conforme os termos dos §§ 2º e 6º do art. 202 do Regimento Interno do TCU. (Acórdão 2064/2011-TCU-Primeira Câmara (relator: Ubiratan Aguiar) , 6.182/2011-TCU-1ª Câmara (relator: Weber de Oliveira) , 4.072/2010-TCU-1ª Câmara (Relator: Valmir Campelo) , 1.189/2009-TCU-1ª Câmara (Relator: Marcos Bemquerer) , 731/2008-TCU-Plenário (Relator: Aroldo Cedraz) .
25.	Dessa forma, o responsável deve ser considerado revel, nos termos do art. 12, §3º, da Lei 8.443/1992, devendo as contas serem julgadas irregulares, condenando-o ao débito apurado.
PRESCRIÇÃO DA PRETENSÃO PUNITIVA
26.	Vale ressaltar que a pretensão punitiva do TCU, conforme Acórdão 1441/2016-TCU-Plenário, Relator: Benjamin Zymler, que uniformizou a jurisprudência acerca dessa questão, subordina-se ao prazo geral de prescrição indicado no art. 205 do Código Civil, que é de dez anos, contado da data de ocorrência da irregularidade sancionada, nos termos do art. 189 do Código Civil, sendo este prazo interrompido pelo ato que ordenar a citação, a audiência ou a oitiva do responsável.
27.	Assim, verifica-se a ocorrência da prescrição da pretensão punitiva do responsável, que, de acordo com o art. 205 da Lei 10.406/2002 (Código Civil) , uma vez que o prazo final para prestação de contas deu-se em 29/3/1999 (peça 21, p. 2) e o ato que ordenou a citação é de 7/5/2019 (peça 29) .
CONCLUSÃO
28.	Em face da análise promovida na seção "Exame Técnico", verifica-se que o responsável não logrou comprovar a boa e regular aplicação dos recursos. E, instado a se manifestar, optou pelo silêncio, configurando a revelia, nos termos do § 3º, do art. 12, da Lei 8.443/1992.
29.	Vale ressaltar que a jurisprudência pacífica nesta Corte é no sentido da imprescritibilidade das ações de ressarcimento ao erário (Súmula TCU 282) . Dessa forma, identificado dano ao erário, devese instaurar e julgar o processo de tomada de contas especial para responsabilizar seus agentes causadores, respeitando o direito ao contraditório e à ampla defesa, independentemente de quando ocorreram os atos impugnados.
30.	Tendo em vista que não constam dos autos elementos que permitam reconhecer a boa-fé do responsável, sugere-se que as suas contas sejam julgadas irregulares, nos termos do art. 202, § 6º, do Regimento Interno do TCU, com a imputação do débito atualizado monetariamente e acrescido de juros de mora, nos termos do art. 202, §1º do Regimento Interno do TCU, descontado o valor eventualmente recolhido, com a aplicação da multa prevista no art. 57 da Lei 8.443/1992.
31.	Por fim, como não houve elementos que pudessem modificar o entendimento acerca das irregularidades em apuração, mantém-se a matriz de responsabilização presente na peça 27.
PROPOSTA DE ENCAMINHAMENTO
32.	Diante do exposto, submetem-se os autos à consideração superior, propondo:
a)  considerar revel o responsável João Gonçalves de Souza (CPF XXX.461.076-XX) , para todos os efeitos, dando-se prosseguimento ao processo, com fulcro no art. 12, § 3º, da Lei 8.443/1992:
b)  julgar irregulares, nos termos dos arts. 1º, inciso I, 16, inciso III, alíneas "a" e "c", da Lei 8.443/1992, c/c os arts. 19 e 23, inciso III, da mesma Lei, as contas do responsável João Gonçalves de Souza (CPF XXX.461.076-XX) , condenando-o ao pagamento da importância a seguir especificadas, atualizada monetariamente e acrescida dos juros de mora, calculada a partir da data discriminada até a data da efetiva quitação do débito, fixando-lhe o prazo de quinze dias, para que comprove, perante o Tribunal, o recolhimento da referida quantia aos cofres do Tesouro Nacional,, nos termos do art. 23, inciso III, alínea "a", da citada lei, c/c o art. 214, inciso III, alínea "a", do Regimento Interno do TCU:	
	Valor Original (R$) 
	Data de crédito na conta específica

	135.000,00
	30/10/1998

        Valor atualizado do débito (com juros) em 30/09/2019: R$ 1.244.705,85
	c) autorizar, desde logo, a cobrança judicial da dívida, caso não atendidas a notificação, na forma do disposto no art. 28, inciso II, da Lei 8.443/1992;
	d) autorizar também, desde logo, se requerido, com fundamento no art. 28, inciso I, da Lei 8.443, de 1992, c/c o art. 217, §§ 1º e 2º do Regimento Interno do TCU, o parcelamento da (s) dívida (s) em até 36 parcelas, incidindo, sobre cada parcela, corrigida monetariamente, os correspondentes acréscimos legais, fixando-lhe o prazo de quinze dias, a contar do recebimento da notificação, para comprovar, perante o Tribunal, o recolhimento da primeira parcela, e de trinta dias, a contar da parcela anterior, para comprovar os recolhimentos das demais parcelas, devendo incidir, sobre cada valor mensal, atualizado monetariamente, os juros de mora devidos, no caso do débito, na forma prevista na legislação em vigor, alertando o responsável de que a falta de comprovação do recolhimento de qualquer parcela importará o vencimento antecipado do saldo devedor, nos termos do § 2º do art. 217 do Regimento Interno deste Tribunal;
	e) enviar cópia do Acórdão a ser prolatado, bem como do Relatório e do Voto que o fundamentarem à Procuradoria da República no Estado de MG, nos termos do § 3º do art. 16 da Lei 8.443/1992, c/c o § 7º do art. 209 do Regimento Interno do TCU, para adoção das medidas cabíveis."
2.	Concordando com a unidade instrutiva, o representante do Ministério Público junto ao TCU juntou o seguinte parecer à peça 38:
"Em face do que restou apurado nos autos, o Ministério Público de Contas manifesta-se de acordo com a proposta de mérito oferecida, em pareceres uniformes, pela Secretaria de Controle Externo de Tomada de Contas Especial - SecexTCE, no sentido de o Tribunal (peças 34 a 36) : 
"a) considerar revel o responsável João Gonçalves de Souza (CPF XXX.461.076-XX) [ex-prefeito de Matias Cardoso/MG, gestão 1997/2000, peça 8], para todos os efeitos, dando-se prosseguimento ao processo, com fulcro no art. 12, § 3º, da Lei 8.443/1992:
b) julgar irregulares, nos termos dos arts. 1º, inciso I, 16, inciso III, alíneas 'a' e 'c', da Lei 8.443/1992, c/c os arts. 19 e 23, inciso III, da mesma Lei, as contas do responsável João Gonçalves de Souza (CPF XXX.461.076-XX) [ex-prefeito de Matias Cardoso/MG, gestão 1997/2000, peça 8], condenando-o ao pagamento da importância a seguir especificada, atualizada monetariamente e acrescida dos juros de mora, calculada a partir da data discriminada até a data da efetiva quitação do débito, fixando-lhe o prazo de quinze dias, para que comprove, perante o Tribunal, o recolhimento da referida quantia aos cofres do Tesouro Nacional,, nos termos do art. 23, inciso III, alínea 'a', da citada lei, c/c o art. 214, inciso III, alínea 'a', do Regimento Interno do TCU:	
	Valor Original (R$) 
	Data de crédito na conta específica

	135.000,00
	30/10/1998

        Valor atualizado do débito (com juros) em 30/09/2019: R$ 1.244.705,85
c) autorizar, desde logo, a cobrança judicial da dívida, caso não atendida a notificação, na forma do disposto no art. 28, inciso II, da Lei 8.443/1992;
d) autorizar também, desde logo, se requerido, com fundamento no art. 28, inciso I, da Lei 8.443, de 1992, c/c o art. 217, §§ 1º e 2º do Regimento Interno do TCU, o parcelamento da (s) dívida (s) em até 36 parcelas, incidindo, sobre cada parcela, corrigida monetariamente, os correspondentes acréscimos legais, fixando-lhe o prazo de quinze dias, a contar do recebimento da notificação, para comprovar, perante o Tribunal, o recolhimento da primeira parcela, e de trinta dias, a contar da parcela anterior, para comprovar os recolhimentos das demais parcelas, devendo incidir, sobre cada valor mensal, atualizado monetariamente, os juros de mora devidos, no caso do débito, na forma prevista na legislação em vigor, alertando o responsável de que a falta de comprovação do recolhimento de qualquer parcela importará o vencimento antecipado do saldo devedor, nos termos do § 2º do art. 217 do Regimento Interno deste Tribunal;
e) enviar cópia do Acórdão a ser prolatado, bem como do Relatório e do Voto que o fundamentarem, à Procuradoria da República no Estado de MG, nos termos do § 3º do art. 16 da Lei 8.443/1992, c/c o § 7º do art. 209 do Regimento Interno do TCU, para adoção das medidas cabíveis." 
Sobre o Convênio Indesp 522/1998 (peça 11) , ora em exame nestas contas especiais, o MP de Contas destaca o dispositivo da sentença proferida, em 29/7/2019, no âmbito da ação civil pública movida pelo Ministério Público Federal[footnoteRef:2] contra o sr. João Gonçalves de Souza, ex-prefeito de Matias Cardoso/MG (Processo 2888-74.2015.4.01.3807, 3ª Vara Federal da Subseção Judiciária de Montes Claros/MG) : [2:  Procedimento Administrativo Cível e Inquérito Civil Público 1.22.000.003643/2005-13 (peça 4, pp. 21/3 e 31) . Petição inicial do MPF, de 8/4/2015, à peça 5, pp. 133/8.] 
"Ante o exposto, JULGO PROCEDENTE o pedido para CONDENAR o réu JOÃO GONÇALVES DE SOUZA ao ressarcimento da quantia de R$ 978.494,76 (novecentos e setenta e oito mil, quatrocentos e noventa e quatro reais e setenta e seis centavos) , atualizado até 08/04/2015, a partir de quando deverão incidir correção monetária e juros de mora, nos termos do Manual de Cálculos da Justiça Federal."
Veja-se, por oportuno, excerto da aludida sentença (peça 37) :
 
"Decorrente de tal ajuste, verifica-se a ocorrência de improbidade relativa à malversação dos recursos públicos federais transferidos em razão do convênio n. 522/98, apurada na ação penal n. 8997-80.2010.4.01.3807 (f. 78/93 do Apenso I) , em que houve condenação do réu pela prática do delito tipificado no art. 1º, inciso I do Decreto-lei n. 201/67 pelos mesmos fatos narrados na peça inaugural desta ação civil pública.
Quanto ao ponto, colaciono os seguintes trechos extraídos da sentença dos autos n. 8997-80.2010.4.01.3807:
'Na espécie, a materialidade delitiva da figura prevista no art. 1º, inciso I, do Decreto-lei nº 201/67 encontra-se provada, de maneira inequívoca. O Relatório de Tomada de Contas Especial n. 58000.002702/2002-88, instaurado pelo Ministério do Esporte e Turismo contra o acusado João Gonçalves de Souza, ex-Prefeito do Município de Matias Cardoso/MG, apontou que, em 02/07/1998, o extinto Instituto Nacional de Desenvolvimento do Desporto - INDESP celebrou com o município de Matias Cardoso/MG o convênio 522/98, visando à construção de um ginásio poliesportivo, a fim de atender à demanda existente naquele município. O valor total do ajuste era de R$150.000,00, dos quais cabia ao INDESP o montante de R$135.000,00, e ao município a contrapartida de R$15.000,00. Os recursos foram repassados ao município em 30/10/1998, através da ordem bancária n. 1998OB002124 (fls. 276 e 278/281) .
Constou também do relatório de tomada de contas especial [peça 3, p. 217] que 'Em decorrência de Contrato de Prestação de Serviços assinado entre o Ministério do Esporte e Turismo e a Caixa Econômica Federal, em 10 de outubro de 2001, sob o n. 035/2001, foi encaminhado à citada Instituição Financeira o processo de concessão do referido convênio, n. 57000.000917/98-63, a fim de se proceder à avaliação final das obras, bem como o atingimento do objeto ajustado em convênio. Cumpre ressaltar que o mencionado contrato apresenta como finalidade a avaliação final das obras, pela área de engenharia da Caixa Econômica Federal, decorrentes dos termos de convênios celebrados no âmbito do extinto INDESP no período compreendido entre 1994 a 1998. Desta forma a caixa providenciou a vistoria no município de Matias Cardoso, em 11 de março de 2002, e emitiu Relatório de Avaliação Final - RAF/MET, onde constatou que apenas 43% dos serviços previstos no plano de trabalho aprovado foram executados [peça 3, pp. 37/59], e que, consequentemente, não se atingiu o objeto precípuo do convênio, qual seja, disponibilizar à comunidade um espaço para a prática de esportes e demais eventos' (fl. 279) .
 (...) 
A movimentação financeira da conta-corrente 5.015-6, da agência 0945, de titularidade do município de Matias Cardoso, comprova o crédito, através de ordem bancária, da quantia de R$ 135.000,00 e sua integral utilização através da emissão dos cheques de n. 998521 a 998527, no período compreendido entre 06/11/98 e 30/11/98 (mídia digital juntada ao apenso) . 
 (...) 
Anote-se que, durante a instrução do feito, não foi trazida aos autos, pelo réu, qualquer prova de que os recursos federais foram utilizados nas finalidades do convênio.
Portanto, a ausência de execução da totalidade do objeto do convênio firmado entre o município e o poder público caracteriza o desvio ou indevida aplicação dos recursos, o que configura o crime previsto no art. 1º, I, do Decreto-lei nº . 201/1967, se indevidamente certificada a conclusão e efetuado o pagamento na sua integralidade. (ACR 200181000202850, Desembargador Federal Ivan Lira de Carvalho, TRF5 - Quarta Turma, DJE - Data: 16/06/2011 - Página:672) 
 (...) 
Em depoimento prestado em juízo, a testemunha Luiz Mário Cardoso da Silva, secretário municipal na gestão do acusado, declarou que as obras não foram concluídas e que até aquela data encontravam-se inacabadas (fl. 686) [peça 4, p. 43].
 (...) 
No caso, os recursos transferidos ao município de Matias Cardoso pelo Convênio nº 522/98 foram entregues na gestão do acusado João Gonçalves, a quem cumpria o múnus indeclinável da sua utilização para o fim único aventado, qual seja, 'construção de ginásio poliesportivo', com posterior prestação de contas, esclarecendo sobre a efetiva aplicação desses recursos no objeto ajustado, cuja responsabilidade deriva da Constituição Federal (art. 70, parágrafo único) . 
Em sede de defesa técnica, o acusado negou a prática delituosa, mas apresentou versão pouco convincente na tentativa de explicar as irregularidades envolvendo a verba federal repassada ao município pelo INDESP. 
João Gonçalves buscou enaltecer suas qualidades pessoais, bem como alegou que foi vítima de perseguição política pelos vereadores do município, por ter contrariado seus interesses pessoais. A motivação que levou os parlamentares a noticiar as irregularidades pouco importa, já que as provas documentais trazidas aos autos dão conta da utilização integral da verba federal e inexecução parcial da obra, o que corrobora a tese acusatória da malversação dos recursos federais. 
A alegação de que teria sido afastado, e por essa razão não pode concluir as obras, também se apresenta fragilizada, posto que o termo final do convênio foi janeiro de 1999 [peça 6], já o afastamento do acusado do cargo de prefeito se deu em novembro de 2000 [peça 3, pp. 127/9 e 133/45], portanto, 20 meses se passaram sem que o acusado se desincumbisse do seu mister constitucional de prestar contas da aplicação dos recursos transferidos à municipalidade.
Da mesma forma, a alegação do acusado de que foi responsável pela construção de hospital no município apresenta-se divorciada dos fatos em apuração no presente feito. Se o acusado tinha a intenção de comprovar que utilizara a verba do convênio para construção do hospital, não apresentou elementos capazes de sustentar a referida tese defensiva, de modo que não pode ser acolhida. 
Restou evidenciado, assim, o dolo na conduta do acusado, porquanto não apresentou justificativa idônea para a não prestação de contas do objeto do convênio 522/98, bem como para a inexecução parcial da obra. 
Assim, ausentes quaisquer causas de justificação ou de inculpabilidade, concluo que o acusado deve ser condenado pela prática da conduta tipificada no art. 1º, I, do Decreto-Lei nº 201/67.'
Por todo o exposto, ficou demonstrado que JOÃO GONÇALVES DE SOUZA, então prefeito do Município de Matias Cardoso, embora tenha recebido a verba decorrente do convênio n. 522/98, conforme extrato de f. 98 do Apenso I, e emitido cheques 998521 e 998527, não executou integralmente a obra de construção do ginásio de esportes, em que pese a Lei n. 4.320/64, em seus artigos 62 e 63 estabelecer o prévio adimplemento das obrigações do contratado como condição para o pagamento do que lhe é devido. 
Desse modo, o regramento contido na Lei n. 4.320/64 condiciona o pagamento da despesa ao efetivo recebimento do serviço prestado, e não o contrário, isto é, primeiro se executa o serviço contratado, para que em seguida seja realizado o pagamento, após a comprovação pelos devidos meios, igualmente previstos na Lei n. 4.320/64. Todavia, essa não foi a ordem seguida no caso em apreciação, o que, por si só, já indica ilegalidade da despesa.
Em depoimento prestado à Polícia Federal (f. 105/106 do Apenso I) , Luiz Mario Cardoso da Silva, Secretário Administrativo à época, afirmou que 'com relação à verba do INDESP recebida pelo Prefeito à época do fato, o Sr. JOÃO GONÇALVES DE SOUZA, esta foi desviada, em tese, haja vista que as obras do POLIESPORTIVO, destino que deveria ter sido dado ao recurso em tela, não foram concluídas, bem como ressalta que não houve sequer licitação para a construção de tal obra, ou seja, a empresa que iniciou a obra estava ilegal' [peça 4, p. 43]. 
Com efeito, o réu não provou que o montante repassado pelo INDESP foi utilizado para as finalidades do convênio. Em contrapartida, o Ministério Público evidenciou a inexecução do objeto do convênio (f. 85/96 do Apenso I) e tal fato aliado ao desrespeito às normas de direito financeiro evidenciou o intuito de desviar das verbas públicas atinentes ao convênio em questão, uma vez que não foi comprovado que tais recursos foram aplicados integralmente na execução das obras. 
Dessa forma, os elementos de prova que lastreiam os fatos narrados na inicial convencem de que houve desvio ou indevida aplicação dos valores liberados, conduta que configurou não só o tipo penal do art. 1º, I do Decreto-lei n. 201/67, como também ato de improbidade administrativa que causa prejuízo ao erário. 
Em sendo assim, comprovada nos autos a malversação da verba pública federal, transferida ao município através do convênio n. 522/98, configurada está a prática de ato de improbidade administrativa descrito no art. 10, caput e incisos I, VI, X e XI, da Lei n. 8429/92. 
Assim, os argumentos apresentados pelo réu quanto às eventuais de dificuldades na prestação de contas não têm condão de afastar a responsabilidade pelos atos de improbidade praticados, mormente em face do desvio de verbas destinadas a obra pública não realizada.
 (...) 
Tenho que, pelas razões adrede expendidas, plenamente demonstrado nos autos a voluntariedade da conduta do agente. Neste contexto, certo é que João Gonçalves de Souza deveria ter controle dos repasses das verbas públicas, tanto em relação ao correto emprego do numerário, como também na observância dos procedimentos para a realização dos pagamentos. Tenho, portanto, caracterizado o dolo na conduta por ele praticada e o enquadramento dos atos de improbidade nas disposições contidas no art. 10, incisos I, VI, X e XI da Lei n. 8.429/92. 
Ainda que não haja demonstração de benefício direto auferido pelo ex-prefeito, ou seja, ainda que não haja elementos nos autos que indiquem que o réu tenha obtido enriquecimento ilícito em razão de sua conduta, há evidências de que ele realizou malversação da verba pública de forma que sua atuação se deu de forma dolosa. 
Embora verificada a prática de ato de improbidade, conforme já mencionado, estes autos se limitam à análise do ressarcimento ao erário decorrente da prática dolosa de ato de improbidade administrativa, tendo em vista que encontra-se prescrita a responsabilização do agente nas demais sanções civis e administrativas. 
Todavia, persiste a obrigação de ressarcir, a qual não constitui propriamente uma sanção, senão uma consequência imediata e necessária à reparação do ato danoso, albergada pela imprescritibilidade prevista no art. 37, §5, da CR/88, conforme explicitado no já citado RE 852475/SP, julgado sob o regime de repercussão geral.".
Nesse cenário, o Ministério Público de Contas acompanha a proposição da Secex/TCE, nos termos sugeridos à peça 34, item 32."
3.	Estando os autos em meu gabinete, a Assessoria Especial de Controle do Ministério da Cidadania apresentou requerimento à peça 39.
É o Relatório.

não há.

Procurador Júlio Marcelo de Oliveira.

tomada de contas especial instaurada pelo Ministério do Esporte. Município de Matias Cardoso - MG. omissão no dever de prestar contas dos recursos recebidos em face do Convênio 522/1998, que teve por objeto a construção de ginásio poliesportivo. CITAÇÃO. REVELIA. CONTAS IRREGULARES. DÉBITO. PRescrição da pretensão punitiva. comunicações.

TOMADA DE CONTAS ESPECIAL (TCE)

Secretaria de Controle Externo de Tomada de Contas Especial (SecexTCE).

Cuidam os autos de Tomada de Contas Especial instaurada pelo Ministério do Esporte, em desfavor do Sr. João Gonçalves de Souza (CPF 443.461.076-72) , ex-prefeito Municipal de Matias Cardoso/MG (gestão 1997/2000) , em face da omissão no dever de prestar contas dos recursos repassados àquele Município em virtude do Convênio 522/1998, que teve por objeto a "construção de um ginásio poliesportivo com área construída de 843,64 m².
Registro que para a execução do Convênio 522/1998, que previu R$ 15.000,00 de contrapartida municipal, o extinto Instituto Nacional de Desenvolvimento do Esporte (Indesp) , posteriormente fundido ao Ministério do Esporte, repassou ao Município de Matias Cardoso/MG a importância total de R$ 135.000,00.
Remetido o processo ao Tribunal, a unidade técnica promoveu a citação do referido gestor, por meio de correspondência ao endereço cadastrado na base da Secretaria da Receita Federal.
Após a regular citação, o responsável deixou transcorrer in albis o prazo regimental para o recolhimento do débito ou apresentação das alegações de defesa com a respectiva documentação apta a comprovar a legalidade na aplicação dos recursos federais recebidos.
Tendo em vista a revelia do responsável (art. 12, inciso IV, § 3º, da Lei 8.443/1992) e a não comprovação da boa e regular aplicação dos recursos confiados, a unidade técnica propõe, em síntese, o julgamento pela irregularidade das contas, a condenação em débito, sem a aplicação de multa em face da ocorrência da prescrição da pretensão punitiva.
A revelia ante o dever de comprovar a boa e regular utilização dos recursos públicos recebidos autoriza, desde já, o julgamento das presentes contas. 
Com efeito, há jurisprudência pacífica no âmbito desta Corte de Contas no sentido de que, ex vi do art. 70, parágrafo único, da Constituição Federal, e do art. 93 do Decreto-lei 200/1967, o ônus de comprovar a regularidade integral na aplicação dos recursos públicos compete ao gestor, por meio de documentação consistente, que demonstre cabalmente os gastos efetuados, bem assim o nexo causal entre estes e os recursos repassados, o que não ocorreu no presente caso, em face da omissão do dever de prestar conta dos recursos recebidos e da consequente não demonstração da boa e regular aplicação dos recursos federais repassados.
Ademais, como explicou a unidade instrutiva, não houve o transcurso de mais de dez anos desde o fato gerador sem que tenha havido a notificação do responsável pela autoridade administrativa federal competente (art. 6º, inciso II, c/c art. 19, da IN/TCU 71/2012, modificada pela IN/TCU 76/2016) , uma vez que os recursos foram transferidos em 1998 (peça 17, p. 1) , a omissão na prestação de contas se concretizou em 29/3/1999 (peça 21, p. 2) , e o responsável foi notificado sobre as irregularidades pela autoridade administrativa competente desde 2003 por meio dos ofícios listados na peça 15, p. 2-5.
Conforme esclarecido no Relatório de TCE 1/2018/COAFI/CGPCO/DGI/SECEX (peça 15) , o grande lapso temporal existente entre a instauração da TCE (28/8/2002) e a manifestação conclusiva do tomador de contas (peça 15) , exarada em 23/2/2018, deve-se ao fato de que o processo foi indevidamente arquivado pela Coordenação de Prestação de Contas do Ministério do Esporte (peça 15, p. 2) .
Sobre o Convênio Indesp 522/1998, o MP de Contas destaca o dispositivo da sentença proferida, em 29/7/2019, no âmbito do Procedimento Administrativo Cível e Inquérito Civil Público 1.22.000.003643/2005-13 (peça 4, pp. 21/3 e 31) , movida Ministério Público Federal contra o sr. João Gonçalves de Souza, ex-prefeito de Matias Cardoso/MG (Processo 2888-74.2015.4.01.3807, 3ª Vara Federal da Subseção Judiciária de Montes Claros/MG) , da qual destaco o seguinte trecho que demonstra a inexecução e imprestabilidade da obra avençada (peça 37) :
"Por todo o exposto, ficou demonstrado que JOÃO GONÇALVES DE SOUZA, então prefeito do Município de Matias Cardoso, embora tenha recebido a verba decorrente do convênio n. 522/98, conforme extrato de f. 98 do Apenso I, e emitido cheques 998521 e 998527, não executou integralmente a obra de construção do ginásio de esportes, em que pese a Lei n. 4.320/64, em seus artigos 62 e 63 estabelecer o prévio adimplemento das obrigações do contratado como condição para o pagamento do que lhe é devido. 
Desse modo, o regramento contido na Lei n. 4.320/64 condiciona o pagamento da despesa ao efetivo recebimento do serviço prestado, e não o contrário, isto é, primeiro se executa o serviço contratado, para que em seguida seja realizado o pagamento, após a comprovação pelos devidos meios, igualmente previstos na Lei n. 4.320/64. Todavia, essa não foi a ordem seguida no caso em apreciação, o que, por si só, já indica ilegalidade da despesa.
Em depoimento prestado à Polícia Federal (f. 105/106 do Apenso I) , Luiz Mario Cardoso da Silva, Secretário Administrativo à época, afirmou que 'com relação à verba do INDESP recebida pelo Prefeito à época do fato, o Sr. JOÃO GONÇALVES DE SOUZA, esta foi desviada, em tese, haja vista que as obras do POLIESPORTIVO, destino que deveria ter sido dado ao recurso em tela, não foram concluídas, bem como ressalta que não houve sequer licitação para a construção de tal obra, ou seja, a empresa que iniciou a obra estava ilegal' [peça 4, p. 43]. 
Com efeito, o réu não provou que o montante repassado pelo INDESP foi utilizado para as finalidades do convênio. Em contrapartida, o Ministério Público evidenciou a inexecução do objeto do convênio (f. 85/96 do Apenso I) e tal fato aliado ao desrespeito às normas de direito financeiro evidenciou o intuito de desviar das verbas públicas atinentes ao convênio em questão, uma vez que não foi comprovado que tais recursos foram aplicados integralmente na execução das obras. 
Dessa forma, os elementos de prova que lastreiam os fatos narrados na inicial convencem de que houve desvio ou indevida aplicação dos valores liberados, conduta que configurou não só o tipo penal do art. 1º, I do Decreto-lei n. 201/67, como também ato de improbidade administrativa que causa prejuízo ao erário. 
Em sendo assim, comprovada nos autos a malversação da verba pública federal, transferida ao município através do convênio n. 522/98, configurada está a prática de ato de improbidade administrativa descrito no art. 10, caput e incisos I, VI, X e XI, da Lei n. 8429/92. 
Assim, os argumentos apresentados pelo réu quanto às eventuais de dificuldades na prestação de contas não têm condão de afastar a responsabilidade pelos atos de improbidade praticados, mormente em face do desvio de verbas destinadas a obra pública não realizada.
 (...) 
Tenho que, pelas razões adrede expendidas, plenamente demonstrado nos autos a voluntariedade da conduta do agente. Neste contexto, certo é que João Gonçalves de Souza deveria ter controle dos repasses das verbas públicas, tanto em relação ao correto emprego do numerário, como também na observância dos procedimentos para a realização dos pagamentos. Tenho, portanto, caracterizado o dolo na conduta por ele praticada e o enquadramento dos atos de improbidade nas disposições contidas no art. 10, incisos I, VI, X e XI da Lei n. 8.429/92. 
Ainda que não haja demonstração de benefício direto auferido pelo ex-prefeito, ou seja, ainda que não haja elementos nos autos que indiquem que o réu tenha obtido enriquecimento ilícito em razão de sua conduta, há evidências de que ele realizou malversação da verba pública de forma que sua atuação se deu de forma dolosa. 
Embora verificada a prática de ato de improbidade, conforme já mencionado, estes autos se limitam à análise do ressarcimento ao erário decorrente da prática dolosa de ato de improbidade administrativa, tendo em vista que se encontra prescrita a responsabilização do agente nas demais sanções civis e administrativas. 
Todavia, persiste a obrigação de ressarcir, a qual não constitui propriamente uma sanção, senão uma consequência imediata e necessária à reparação do ato danoso, albergada pela imprescritibilidade prevista no art. 37, §5, da CR/88, conforme explicitado no já citado RE 852475/SP, julgado sob o regime de repercussão geral."
***
Estando os autos em meu gabinete, a Assessoria Especial de Controle do Ministério da Cidadania apresentou requerimento à peça 39, no qual, retransmite solicitação do atual Prefeito de Matias Cardoso/MG que solicitou ao referido Ministério autorização para demolir os escombros da obra que seria objeto do Convênio, mas que não fora concluída.
Informa que a Consultoria Jurídica ministerial consignou em seu parecer que seria necessária a manifestação de concordância desta Corte de Contas Federal (TCU) referente ao pedido de demolição.
Acolho o pedido como mera petição para que seja informado ao Ministério da Cidadania que não cabe a esta Corte de Contas se imiscuir na decisão administrativa dos gestores federais e municipais quanto ao destino da parcela não executada do convênio. Não obstante, não há determinação desta Corte para a preservação dos escombros da construção de ginásio poliesportivo objeto do Convênio 522/1998.
Nesse passo, concordo com a instrução de mérito da unidade técnica, corroborada pelo Parquet, que abordou, com bastante propriedade, todas as questões necessárias ao deslinde do feito, esgotando a análise da matéria e tornando desnecessária a adução de considerações adicionais.
Em acréscimo, devem ser autorizados, desde já, o parcelamento do débito, bem assim a respectiva cobrança judicial, caso não atendida a notificação.
Por fim, como alvitrado, faz-se necessária também a remessa de cópia da deliberação a ser proferida, ao órgão regional da Procuradoria da República no Estado de Minas Gerais, para as providências cabíveis, ex vi do § 7o, in fine, do art. 209 do Regimento Interno do TCU.
		Ante o exposto, VOTO por que seja adotada a deliberação que ora submeto a este Colegiado.
TCU, Sala das Sessões Ministro Luciano Brandão Alves de Souza, em 7 de julho de 2020.
AROLDO CEDRAZ 
Relator